【裁判字號】    98,上易,318
【裁判日期】    990623
【裁判案由】    債務人異議之訴
【裁判全文】
臺灣高等法院高雄分院民事判決         98年度上易字第318號
上  訴  人  丙○○
訴訟代理人  樓嘉君律師
上  訴  人  國泰世華商業銀行股份有限公司
法定代理人  乙○○
訴訟代理人  甲○○
上列當事人間請求返還不當得利事件，上訴人對於民國98年10月
7 日臺灣高雄地方法院98年度訴字第965 號第一審判決各自提起
上訴，本院於99年6 月9 日言詞辯論終結，判決如下：
    主  文
兩造上訴均駁回。
第二審訴訟費用由兩造各自負擔。
    事 實 及 理 由
一、上訴人丙○○主張：伊因擔任游吉榮向對造上訴人國泰世華
    商業銀行股份有限公司（下稱國泰世華銀行）之前手台灣第
    一銀行投資股份有限公司（按：87年間更名為匯通商業銀行
    股份有限公司四維分公司，下稱匯通銀行）借款新台幣（下
    同）180 萬元之連帶保證人，國泰世華銀行以游吉榮未依約
    清償而對伊取得給付176 萬6343元本息及違約金之確定支付
    命令（原審87年度促字第64413 號），於部分受償後，執原
    審核發之88年度執字第19004 號債權憑證為執行名義，聲請
    原審以97年度司執字第14291 號強制執行事件（下稱系爭執
    行事件），對伊之存款債權實施強制執行，伊以利息請求權
    已罹於時效及違約金約定過高為由，提起債務人異議之訴。
    嗣於訴訟進行因中國泰世華銀行依執行法院97年6 月2 日所
    發收取命令已收取141 萬2280元（含本金72萬5460元、利息
    57萬2219元及違約金11萬4444元）。而國泰世華銀行於原審
    自認89年6 月24日起至90年5 月2 日止計6 萬1813元（按：
    實為6 萬2211元之誤算）之利息請求權已罹於時效；且依借
    據第3 條約定，執行名義之借款債權利息不應以匯通銀行87
    年之基本放款利率計算，而應以國泰世華銀行合併前後歷年
    基本放款利率分別計息，依此計算系爭債務自90年5 月3 日
    至97年5 月12日止之利息應為33萬8929元，然因國泰世華銀
    行依87年之基本放款利率10% 計算，又未扣除前述已罹於時
    效之利息，而計收57萬2219元利息，顯有不當及顯失公平，
    依民法第227 條之2 或類推適用該條規定，國泰世華銀行自
    應返還23萬3290元利息與伊。又國泰世華銀行為銀行業，上
    開款項未回收前乃按日計息，未造成國泰世華銀行任何損害
    ，國泰世華銀行不得請求違約金，且丙○○為連帶保證人，
    並非借款人，竟遭查封存款而由國泰世華銀行受償，顯屬倒
    楣，伊自得依民法第252 條規定，請求將違約金酌減為零，
    職是國泰世華銀行亦應將收取之違約金11萬4444元返還伊。
    國泰世華銀行受領前述利息23萬3290元及違約金11萬4444元
    ，合計34萬7734元，均無法律上原因，爰變更聲明求為判決
    ：國泰世華銀行應如數給付並加計自丙○○98年8 月10日準
    備書狀送達翌日起至清償日止，按週年利率5%計算之利息。
    原審因認定國泰世華銀行就系爭債務除自89年6 月24日起至
    90年5 月2 日止之利息請求權已罹於時效消滅而不得收取外
    ，其餘本息及違約金之收取，均屬有據，而判決國泰世華銀
    行應給付丙○○6 萬2211元及自98年8 月11日起至清償日止
    按週年利率6%計算之利息，駁回丙○○其餘之訴。丙○○於
    本院聲明：(一)原判決不利於丙○○部分廢棄。(二)國泰世華銀
    行應再給付丙○○28萬5523元及自98年8 月11日起至清償日
    止，按年息5%計算之利息。(三)請求駁回國泰世華銀行之上訴
    。
二、上訴人國泰世華銀行則以：系爭債務自89年6 月24日起至90
    年5月2日止之利息請求權固已罹於時效，惟伊依執行法院所
    發之收取命令得款141萬2280元，經依民法第323條規定，先
    抵充利息64萬9138元（89年6 月24日起至98年6 月2 日止）
    ，次充本金72萬5460元，再充違約金12萬9788元（89年6 月
    24日起至98年6 月2 日止），尚不足受償違約金債權9 萬21
    06元。伊於98年10月27日業以存證信函通知丙○○，主張以
    此違約金債權9 萬2106元，與丙○○對伊之債權（利息6 萬
    2211元，及計至98年10月30日年息5%之利息690 元，及一審
    裁判費23770 元之3%即713 元）相互抵銷，則雙方債權債務
    關係於抵銷數額範圍內，均為消滅，丙○○仍尚欠違約金債
    權2 萬8492元。又借款人游吉榮遲付本息時，依約視為全部
    到期，並約定利息係以繳息日之基本放款利率計算，並非約
    定係以歷年之基本放款利率分別計息。且游吉榮借款當時之
    利率原即在10% 之水準，自不得以10餘年後目前之利率情況
    執為不平。又系爭債務之利率既約定為機動計算，丙○○顯
    可預見日後利率之升降，自無情事變更原則之適用。再者，
    違約金之約定與各金融機構約定相當，顯無過高之情事等語
    ，資為抗辯。國泰世華銀行於本院聲明：(一)原判決不利於國
    泰世華銀行部分廢棄。(二)上開廢棄部分，丙○○在第一審之
    訴駁回。(三)請求駁回丙○○之上訴（按：丙○○主張國泰世
    華銀行於原審從未提出抵銷抗辯，上訴本院後始提出此新攻
    擊方法，於法不合）。
四、兩造不爭執事項：國泰世華銀行因游吉榮未依約清償借款，
    而對主債務人游吉榮及連帶保證人丙○○、賴淑藝取得給付
    176 萬6343元本息及違約金之確定支付命令（原審87年度促
    字第64413 號），並自游吉榮受償部分款項後，執原審核發
    之88年度執字第19004 號債權憑證為執行名義，聲請原審以
    97年度司執字第14291 號強制執行事件，對丙○○於兆豐國
    際商業銀行仁武簡易型分行之142 萬9746元存款債權實施強
    制執行，並依執行法院於97年6 月2 日所發之收取命令，共
    收取141 萬2280元。
五、兩造爭執事項：(一)國泰世華銀行於本院得否提出抵銷抗辯？
    如得提出，其抵銷抗辯有無理由？(二)丙○○以借據第3 條約
    定，借款債權利息不應以匯通銀行87年之基本放款利率計算
    ，而應以國泰世華銀行合併前後歷年基本放款利率分別計息
    ，並以情事變更及顯失公平為由，請求就系爭借款之利率酌
    減，有無理由？(三)丙○○主張系爭款項國泰世華銀行未回收
    前乃按日計息，國泰世華銀行未受任何損害，不得請求違約
    金，有無理由？(四)丙○○請求依民法252 條酌減違約金有無
    理由？
六、本院判斷：
  (一)按當事人於第二審始提出新攻擊或或防禦方法，如不能釋明
    有民事訴訟法第447 第1 項各款但書事由，法院得駁回之，
    此觀民事訴訟法第447 條規定自明。查國泰世華銀行上訴本
    院始主張：伊依執行法院所發之收取命令得款141 萬2280元
    ，經依民法第323 條規定，先抵充利息64萬9138元（89年6
    月24日起至98年6 月2 日止），次充本金72萬5460元，再充
    違約金12萬9788元（89年6 月24日起至98年6 月2 日止），
    尚不足受償違約金債權9 萬2106元，伊於98年10月27日業以
    存證信函通知丙○○，主張以上開違約金債權9 萬2106元與
    對伊之利息債權6 萬2211元相互抵銷等語。惟國泰世華銀行
    於原審未曾提出此項抵銷抗辯，其於本院始提出，係屬新攻
    擊防禦方法，而國泰世華銀行於原審即明知其依執行法院所
    發之收取命令得款141 萬2280元，應可期待其於原審一併提
    出抵銷之抗辯，乃遲至本院始提出抵銷抗辯，且未釋明有民
    事訴訟法447 條第1 項但書各款事由，又其上開主張復與其
    於執行程序所陳報得款141 萬2280元係清償本金72萬5460元
    、利息572219元及違約金11萬4444元之清償計算（本院卷第
    65、66頁）不同，是其逾時提出此攻擊防禦方法，亦有礙訴
    訟之終結，依上開說明，國泰世華銀行此項抵銷之抗辯，不
    應准許，應予駁回。從而，國泰世華銀行就系爭債務自89年
    6 月24日起至90年5 月2 日止合計6 萬2211元之利息請求權
    已罹於時效而消滅，丙○○得拒絕給付，茲國泰世華銀行依
    執行法院所發收取命令已收取上開款項完畢，丙○○自得依
    不當得利規定請求國泰世華銀行返還執行所得之6 萬2211元
    。
  (二)按確定之支付命令，依民事訴訟法第521 條規定，既與確定
    判決有同一之效力，則確定判決所生之既判力及執行力，支
    付命令亦當有之，當事人及法院即應同受其拘束，不得再為
    相反之主張或裁判。查，國泰世華銀行聲請系爭執行事件，
    原執行名義為執行法院核發債權憑證前匯通銀行所取得之原
    審87年度促字第64413 號確定支付命令，該確定支付命令係
    命債務人游吉榮、丙○○、賴淑藝向債權人匯通銀行連帶給
    付176 萬6343元及自87年7 月31日起至清償日止，按年息10
    % 計算之利息，暨自87年8 月31日起至清償日止，其逾期在
    六個月以內者，按上開利率10% ，逾期超過六個月者，按上
    開利率20% 計算之違約金等情，有兩造所不爭之原審88年度
    執字第1900號債權憑證附卷足稽。依上開說明，原執行名義
    之確定支付命令，即與確定判決有同一之效力，丙○○自應
    受該既判力之拘束，即不得為與該確定支付命令意旨相反之
    主張，是其以借據第3 條約定，借款債權利息不應以匯通銀
    行87年之基本放款利率計算，而應以國泰世華銀行合併前後
    歷年基本放款利率分別計息，並以情事變更及顯失公平為由
    ，請求就系爭借款之利率酌減；及以違約金為損害賠償總額
    之預定，國泰世華銀行未收取伊之存款前乃按日計息，應無
    損害，不得請求違約金；及以約定之違約金過高，請求依民
    法252 條規定酌減，並據而請求國泰世華銀行返還不當得利
    ，自有未合。
七、綜上所述，丙○○請求國泰世華銀行給付6 萬2211元及自準
    備書狀送達翌日即98年8 月11日起至清償日止，按週年利率
    5%計算之利息，即屬正當，應予准許，逾此部分之請求，即
    非正當，不應准許。原審就上開應准許部分，判決國泰世華
    銀行敗訴，就上開不應准許部分，判決丙○○敗訴，均無不
    合，兩造上訴各指摘原判決不利於己部分不當，求予廢棄，
    非有理由，應予駁回。至丙○○於原審變更聲明，請求國泰
    世華銀行返還所收取其中已罹於時效消滅部分之利息，僅89
    年6 月24日起至90年5 月2 日止之利息（原審卷第76頁），
    原審猶就丙○○原起訴所主張系爭債務自90年5 月3 日起至
    94年11月27日前之利息請求權已罹於時效一節為審酌，應屬
    贅述，丙○○就此部分上訴及兩造其餘攻防及所舉證據，於
    判決結果不生影響，無再逐一論述，附此敘明。
八、據上論結，本件兩造之上訴均為無理由，依民事訴訟法第44
    9 條第1 項、第78條，判決如主文。
中    華    民    國    99    年    6     月    23    日
                            民事第六庭
                                審判長法官  許明進
                                法      官  李炫德
                                法      官  徐文祥
以上正本證明與原本無異。
本件不得上訴。
中    華    民    國    99    年    6     月    24    日
                                書  記  官  梁雅華

司法院資訊處製作；財團法人民間司法改革基金會備份。
